【裁判字號】    97,家聲,6
【裁判日期】    970226
【裁判案由】    聲請變更子女姓氏
【裁判全文】
臺灣屏東地方法院民事裁定               97年度家聲字第6號
聲  請  人  甲○○
相  對  人  乙○○
上列當事人間聲請變更子女姓氏事件，本院裁定如下：
    主  文
聲請駁回。
聲請費用新臺幣壹仟元由聲請人負擔。
    理  由
一、本件聲請意旨略以：聲請人甲○○與前配偶乙○○於民國94
    年5 月5 日協議離婚，並約定兩人育有之子李笙彪權利義務
    之行使或負擔由甲○○任之，而李笙彪因父母離婚，有事實
    足認目前之姓氏對其人格發展有明顯不利之影響，為此爰依
    民法第1059條之規定，聲請變更李笙彪之姓氏為母姓等語，
    並提出戶籍謄本、相對人之中華民國身心障礙手冊影本、離
    婚協議書影本各1 份為證。
二、按有下列各款情形之一，且有事實足認子女之姓氏對其有不
    利之影響時，父母之一方或子女得請求法院宣告變更子女之
    姓氏為父姓或母姓：一、父母離婚者。二、父母之一方或雙
    方死亡者。三、父母之一方或雙方生死不明滿3 年者。四、
    父母之一方曾有或現有未盡扶養義務滿2 年者，民法第1059
    條第5 項定有明文。是聲請變更子女之姓氏，除符合上開條
    項各款規定之情事外，尚須有事實足認該子女之姓氏對其有
    不利之影響，始足當之。而不利之影響須為法律上不利益，
    且依法益權衡與比例原則，須斟酌子女之原有姓氏一切情狀
    ，倘不變更其姓氏，確有造成法律上之不利益，且變更原姓
    氏之外，別無其他方法除去其不利益，始得為之，此乃身分
    法上法安定性原則考量。至於單純情感因素或法律另有救濟
    途徑時，均不得聲請變更姓氏，以維身分之安定性。
三、經查，聲請人甲○○主張其與前配偶乙○○於94年5 月5 日
    離婚，並約定兩人育有之子李笙彪權利義務之行使或負擔由
    甲○○任之，業據聲請人提出戶籍謄本、相對人之中華民國
    身心障礙手冊影本、離婚協議書影本各1 份為證，是聲請人
    之主張堪信為真。惟聲請人甲○○於本院審理中陳稱：「（
    問：有何事實可以證明小孩姓李對他不利？）有很多雜音，
    我認為對小孩成長不利。雜音就是李家人認為我們離婚了，
    小孩以後可能會回家爭財產。我只希望小孩跟著我好好成長
    ，我們平平靜靜的過日子就好。李家人一直來傷害我們，我
    去租屋，我前夫的爸爸跟房東說要買房東的房子，要把我們
    趕出去等。」、「他們既然不聞不問小孩的狀況，監護人是
    我，認小孩跟我的姓氏比較好。我們94年離婚後，他們一直
    要騷擾我，把我趕出花蓮，我跟小孩無法在那邊生存下去。
    我前夫都是聽他爸爸的，不會同意我更改小孩的姓氏，我認
    為更改小孩姓氏可以證明我們不會為了財產爭產。」等語（
    參見97年1 月23日訊問筆錄）；另相對人亦具狀陳稱：其與
    聲請人離婚後互動不佳，聲請人遷居至屏東市之舉動令相對
    人探視子女十分不便，且聲請人每每不願配合相對人探視子
    女，而相對人從未發生任何不良行為及傷害，實無更改姓氏
    之必要等語置辯，足認聲請人之主張係起因於私人情感作用
    。又兩造所生子女李笙彪既由聲請人監護，其於行使或負擔
    兩造子女之權利義務時，並不因姓氏而有所干擾，是依聲請
    人上開所述，要與其原本姓氏無關，自難認聲請人前開主張
    係姓氏所帶給兩造子女有何法律上之不利影響，核與上開規
    定所定之法定要件尚有未洽，應予駁回。
四、依非訟事件法第21條第1 項前段、第23條、第24條第1 項，
    裁定如主文。
中    華    民    國    97    年    2     月    26    日
                        家事庭法  官  林美靜
以上正本係照原本作成。
如不服本裁定應於送達後10日內向本院提出抗告狀，並繳納抗告
費新臺幣1,000元。
中    華    民    國    97    年    2     月    27    日
                              書記官  葉祝君


司法院資訊處製作；財團法人民間司法改革基金會備份。
